臺灣高等法院臺中分院刑事判決       100年度上易字第1137號
上  訴  人
即  被  告  賴俊男
選任辯護人  林見軍律師
上列上訴人即被告因過失傷害案件，不服臺灣臺中地方法院99年
度易字第2695號，中華民國100年6月30日第一審判決（起訴案號
：臺灣臺中地方法院檢察署99年度偵字第3420號），提起上訴，
本院判決如下：
    主  文
上訴駁回。
    事實及理由
一、犯罪事實：
    賴俊男與陳鈺婷為朋友關係，於民國98年10月4日凌晨1時許
    ，賴俊男與陳偉民一同搭乘趙偉斌駕駛車號不詳之自小客車
    ，前往陳鈺婷之友人李韋璇位在臺中市○○路○段49之8號租
    屋處旁之停車場前空地碰面，欲與陳鈺婷、李韋璇及李韋璇
    之友人一同前往公園施放煙火，於等待李韋璇之友人到來時
    ，賴俊男原應注意燃放沖天炮時，應選擇地點空曠、人跡較
    少處，並應注意煙火為具有危險性之物品，不得對人體發射
    或拋射，依當時情形並無不能注意情事，賴俊男竟疏未注意
    ，手持沖天炮，坐在前揭自小客車副駕駛座、面朝外，點燃
    沖天炮之際，卻因沖天炮火花燙手而放開沖天炮，致該沖天
    炮因而射往前方倚靠在欄杆上之陳鈺婷右眼，陳鈺婷因沖天
    炮衝擊之威力而受有右眼外傷性眼球破裂併角膜混濁、前房
    積血、玻璃體出血、視網膜剝離等傷害，賴俊男等人見狀，
    隨即將陳鈺婷送醫救治，惟陳鈺婷右眼仍因傷勢過重而失明
    ，受有毀敗一目視能之重傷。
二、證據能力之說明：
  (一)按法院於審判期日的調查證據程序，關於犯罪事實之調查與
    證明，只能以刑事訴訟法准許之法定證據方法（如被告之供
    述、人證、鑑定、文書、勘驗）為之。而告訴人（或被害人
    ）係向司法警察機關或偵查機關申告犯罪事實而要求訴追之
    人，其於我國刑事訴訟法中，並非法定列舉之獨立證據方法
    ，若以告訴人所陳親身經歷之被害經過，作為認定犯罪事實
    之依據時，乃居於證人之地位，亦即其證據方法為證人，必
    須踐行有關證人之證據調查程序，除非其有依法不得令其具
    結之情形，否則事實審法院應命其具結，若依法應具結而未
    具結時，該告訴人有關被害事實之陳述，無證據能力，法院
    不得援其陳述作為判決之基礎。本案告訴人陳鈺婷之陳述應
    為證人之證據方法，依法自應令其具結。然陳鈺婷之99年3
    月4日及99年6月29日檢察官偵訊筆錄，檢察官並未於訊問前
    或後命陳鈺婷具結，或雖不命具結亦未告以當據實陳述，不
    得匿、飾、增、減，又未說明不得命其具結之原因，其證據
    之調查難認適法，自無證據能力。
  (二)按被告以外之人於偵查中向檢察官所為之陳述，除顯有不可
    信之情況者外，得為證據，刑事訴訟法第159條之1第2項定
    有明文。職是，被告以外之人前於偵查中已具結而為證述，
    除反對該項供述得具有證據能力之一方，已釋明「顯有不可
    信之情況」之理由外，不宜遽指該證人於偵查中之陳述不具
    證據能力。證人陳鈺婷於99年2月24日之偵訊筆錄、證人李
    韋璇於99年3月8日之偵訊筆錄、趙偉斌於99年3月4日之偵訊
    筆錄及陳明昌於99年6月29日之偵訊筆錄，均係檢察官令其
    等以證人身分具結後所為之證述，有各該證人結文附卷可稽
    ，上訴人即被告賴俊男（下稱被告）及辯護人均未提及檢察
    官在訊問時有不法取供之情形，亦未釋明上開證人之證述有
    何顯不可信之情況，依上開規定，上開證人陳鈺婷、李韋璇
    、陳明昌、趙偉斌在檢察官面前之證述筆錄，自得作為本案
    證據使用。
  (三)被告以外之人於審判外之陳述，雖不符刑事訴訟法第159條
    之1至第159條之4之規定，而經當事人於審判程序同意作為
    證據，法院審酌該言詞陳述或書面陳述作成時之情況，認為
    適當者，亦得為證據。當事人、代理人或辯護人於法院調查
    證據時，知有第159條第1項不得為證據之情形，而未於言詞
    辯論終結前聲明異議者，視為有前項之同意，刑事訴訟法第
    159條之5定有明文。本判決除上揭所述外，下列所引之被告
    以外之人於審判外所為之陳述及卷內其他書證（供述證據部
    分），查無符合同法第159條之1至之4等前4條之情形，檢察
    官、被告及辯護人於原審準備程序中均表示對該等傳聞證據
    之證據能力同意有證據能力（見原審卷第54頁反面），於本
    院審理時亦未就卷內其他證據資料之證據能力有所爭執，且
    迄本院言詞辯論終結前，均未主張有刑事訴訟法第159條第1
    項不得為證據之情形，是應認已同意後開本院所引卷內證據
    均得作為證據，且經本院審酌上開傳聞證據作成時，較無人
    情施壓或干擾，亦無不當取證之情形，認為以之作為本案之
    證據亦屬適當，是上揭傳聞證據自具有證據能力。
三、認定犯罪事實所憑證據、理由及對於被告辯解的判斷：
    訊據被告固坦承有於98年10月4日凌晨1時許與陳偉民、趙偉
    斌前往李韋璇住處，欲與陳鈺婷、李韋璇及其等友人前往他
    處施放煙火，在等待陳鈺婷友人到達前，伊於馬路上施放煙
    火，及伊有簽立切結書交予陳鈺婷之父陳明昌，同意支付陳
    鈺婷之住院醫療費用等情，惟矢口否認有何過失重傷害陳鈺
    婷之犯行，辯稱：陳鈺婷係遭同地其他施放煙火之人射傷，
    伊係基於朋友道義，經陳明昌要求下始簽立切結書同意支付
    住院醫療費，伊施放沖天炮並未射傷陳鈺婷云云。經查：
  (一)按證據之取捨、證明力之判斷及事實之認定，係屬事實審法
    院自由裁量判斷之職權，此項自由判斷職權之行使，倘未違
    背經驗法則與論理法則，則不能任憑己意指摘為違法。而證
    人之陳述有部分前後不符，究竟何者可採，法院本得依其自
    由心證予以斟酌，若其基本事實之陳述與真實性無礙時，仍
    非不得予以採信，非謂一有不符，即認其全部均為不可採納
    。又刑事實務上之對人指認，乃於案發後，經由證人（包括
    被害人、共犯或目擊之第三人等）指證並確認犯罪行為人之
    證據方法。現行刑事訴訟法並無關於指認程序之規定，如何
    由證人正確指認犯罪行為人，自應依個案之具體情形為適當
    之處理。如證人陳述係出於親身經歷之見聞所為指認，並依
    法踐行調查程序後，綜合證人對事實之陳述及其於該事件中
    所處之地位等各項情況，足資認定其確能對被告觀察明白，
    認知被告行為之內容，該事後依憑個人之知覺及記憶所為之
    指認客觀可信，並非出於不當之暗示，亦未違悖一般日常生
    活經驗之定則或論理法則，又非單以證人之指認為被告論罪
    之唯一依據時，即非不得採為判決之基礎，最高法院95年度
    臺上字第7319號判決要旨可資參照。
  (二)告訴人陳鈺婷於98年11月25日警詢時陳稱：伊於98年10月4
    日凌晨1時20分許在臺中市○區○○路1段49之8號遭被告放
    沖天炮射傷右眼，當時伊與被告、李韋璇、綽號「龍蝦」、
    「阿明」等人在等人，被告在距離伊約2步之距離即1公尺處
    ，拿起沖天炮準備要施放時，因為燙到自己的手，忘記自己
    手上有沖天炮，沖天炮射到伊右眼，過幾分鐘右眼開始流血
    ，被告即開車載伊去中國醫藥學院急診室就醫；伊目前右眼
    視力全盲，無法恢復等語〔見臺中市警察局第五分局（現改
    制為臺中市政府警察局第五分局）中分五偵字第0990001811
    號卷（下稱警卷）第5至7頁〕。陳鈺婷於99年3月7日警詢時
    另陳稱：伊於98年10月4日1時20分在臺中市○○區○○里○
    ○路○段49號之8旁空地，遭被告以鞭炮射到右眼，右眼視力
    完全失明，無法恢復；伊當時站在偵卷第27頁照片1、2所示
    之位置，被告當時坐在車子副駕駛座上，雙腳放在地上面向
    伊，車輛停放位置如偵卷第28至30頁照片3至7中車號4099-H
    T號自小客車之停放位置所示，被告距離伊約2至3步，大約2
    公尺左右之距離，李韋璇則站在伊右手邊等語〔見臺灣臺中
    地方法院檢察署99年度偵字第3420號卷（下稱偵卷）第24至
    26頁〕。證人陳鈺婷於99年2月24日偵訊時具結證稱：伊一
    開始先點燃仙女棒坐在李韋璇家門口公寓停車場的護欄上，
    李韋璇站在旁邊，被告車子距離伊約2、3公尺，被告拿沖天
    炮坐在副駕駛座，腳放在地上面對外面，用另一個打火機點
    燃沖天炮，但燙到自己的手，就忘記方向將沖天炮放掉，沖
    天炮直直射向伊眼睛後掉在地上，伊眼睛流血後，被告等人
    就送伊去醫院，在場之李韋璇、趙偉斌及陳偉民都有看到伊
    眼睛遭射傷之過程，當時是半夜1點多，沒有其他人在附近
    玩煙火，伊視力原本正常等語（見偵卷第7、8頁）。證人陳
    鈺婷於原審亦證稱：伊與李韋璇在樓下等李韋璇友人，準備
    要到都會公園放煙火，被告打電話過來，伊表示要騎車出去
    放煙火，被告即稱要開車跟在後面，伊與李韋璇到停車場沒
    多久，被告與2位友人到場，伊與李韋璇在等待期間，有和
    李韋璇先拿仙女棒來玩，伊是在白色車子旁邊靠著東西站著
    ，被告車子停在停車場外、紅白色柵欄前方，距離伊約為4
    公尺，李韋璇站在伊右邊與伊聊天，被告2位友人也站在伊
    與李韋璇右邊聊天，當時是凌晨1點，而且是單行道，該地
    只有其等5人，沒有其他人，電線桿上的燈不會亮，只有右
    側地下道左右兩側的路燈亮；其等聊天時，被告走回停車的
    地方，伊看到煙火從被告車上射過來，當下伊右眼感覺很疼
    痛，就哭了起來，被告有靠過來，其等詢問被告事情如何發
    生，被告稱其不小心被沖天炮燙到手，來不及反應就射出去
    了等語（見原審卷第79頁反面至87頁）。
  (三)李韋璇於98年12月6日警詢時陳稱：伊於98年10月4日1時10
    分許，看到陳鈺婷、被告及另外2人在臺中市○○區○○里
    ○○路○段49號租屋處聊天，不久後，被告撿起地上其等原
    本要去敦化公園施放之煙火，坐上其車子的副駕駛座，煙火
    就從副駕駛座射了出來，射中陳鈺婷右眼，陳鈺婷右眼就開
    始流血，其等就一起送陳鈺婷去中國醫藥學院就醫，伊不知
    道被告為何會將煙火射向陳鈺婷等語（見警卷第8至10頁）
    。證人李韋璇於99年3月8日偵訊時具結證稱：98年10月4日
    凌晨陳鈺婷先到伊住處說要一起烤肉，被告打電話給陳鈺婷
    說要過來一起烤肉，伊與陳鈺婷下樓有將煙火帶下去，樓下
    有停車場，外面有欄杆，陳鈺婷坐在欄杆上面面向馬路，伊
    蹲在欄杆旁邊，面對陳鈺婷講話，並與陳鈺婷一起玩仙女棒
    ，被告2名友人站在伊那邊，車子停在陳鈺婷坐的欄杆前面
    ，被告坐在車子副駕駛座上面，門沒有關，腳放在地上，面
    對外面，與陳鈺婷面對面，被告手上煙火射出來，陳鈺婷蹲
    下來，伊問被告為何這樣，被告稱其燙到手，當時周圍並無
    他人施放煙火，伊住處樓下無法容納20至30人，大樓前面騎
    樓是辦公室，前方巷道1臺車過去剛剛好，橋上都會有住戶
    停車，連拖吊車都進不來，旁邊就是土地公廟，超過10點幾
    乎沒有人等語（見偵卷第33至35頁）。證人李韋璇於原審亦
    證稱：伊當天與友人及陳鈺婷相約要施放煙火，伊跟陳鈺婷
    說要被告不要來，但被告已經到了，伊與陳鈺婷就把煙火拿
    到樓下，陳鈺婷到偵卷第27頁照片中護欄前方與被告及其友
    人聊天，現場有4個欄杆，伊係蹲在左邊數來第3個欄杆前面
    ，陳鈺婷是站在偵卷第27頁照片2中左邊數來第2個欄杆前，
    煙火則放在照片2中第4個欄杆後面；被告點香菸來抽，伊看
    到被告從袋子裡拿了1支沖天炮回到車上，側坐在副駕駛座
    後方的乘客座，斜對著陳鈺婷，2人距離約130公分，伊距離
    被告2公尺，車子只有副駕駛座後方的乘客座車門打開，車
    頭向著樹木，伊當時拿手機，剛好抬頭看到沖天炮從被告那
    邊射出來打到陳鈺婷，伊沒有看到被告點燃沖天炮的動作，
    陳鈺婷被射到後馬上蹲下，遮著眼睛大哭說很痛，伊質問被
    告為何要拿著煙火對人射，被告稱不小心射出來，事發地點
    旁邊有小社區，光線清楚，當晚沒有人在玩煙火等語（見原
    審卷第89頁反面至第95頁）。
  (四)證人趙偉斌於原審證稱：陳鈺婷、李韋璇下樓時有攜帶煙火
    ，陳鈺婷坐在偵卷第28頁照片3中陳鈺婷所站位置的後方欄
    杆上，煙火就放在欄杆下面；陳鈺婷眼睛受傷後，伊開車與
    被告、陳偉民開車載陳鈺婷到醫院，在路上伊詢問陳鈺婷為
    何會受傷，陳鈺婷摀著眼睛說被炸到，並指著被告說是被告
    放煙火的等語（見原審卷第125頁反面至第127頁）。被告於
    原審亦供稱：當天趙偉斌開車搭載伊與陳偉民前往李韋璇住
    處，陳鈺婷與李韋璇下樓後就在偵卷第28頁照片3、4中陳鈺
    婷站立之欄杆前方與伊聊天，陳鈺婷坐在欄杆上，李韋璇蹲
    在陳鈺婷旁邊，趙偉斌將車子停在停車場外面，車頭朝向大
    樹；伊與陳鈺婷係朋友關係，李韋璇則是前一天喝酒認識，
    陳鈺婷、李韋璇與伊均沒有仇恨等語（見原審卷第169、170
    頁、第171頁反面）。另證人陳偉民則就自小客車停放位置
    ，於原審證稱：係如偵卷第29頁照片5車號4099-HT號自小客
    車右方廂型車停放之位置等語（見原審卷第160頁反面）。
  (五)從而，證人陳鈺婷雖就其於眼睛受傷前所在之位置證述有所
    出入，證人李韋璇就被告係坐在趙偉斌之自小客車副駕駛座
    抑或副駕駛座後方之乘客座點燃沖天炮乙節略有不符，然證
    人陳鈺婷、李韋璇就被告於98年10月4日凌晨1時許與陳偉民
    、趙偉斌至李韋璇住處，欲與陳鈺婷、李韋璇及李韋璇友人
    前往他處施放煙火，於等待李韋璇友人期間，被告拿取沖天
    炮走至趙偉斌之自小客車停放處，坐上自小客車，車門打開
    ，沖天炮突然自車內射出擊中陳鈺婷右眼，陳鈺婷右眼因而
    疼痛流血，被告稱係因手遭煙火燙到，始將煙火射出，被告
    、陳偉民、趙偉斌及李韋璇旋即駕車送陳鈺婷至中國醫藥大
    學附設醫院急診等情，證述前後一致，相互吻合。證人陳鈺
    婷、李韋璇於事發時距離被告甚近，鄰近地下道兩側亦有路
    燈照明設備，得以看清事發經過，證人陳鈺婷、李韋璇當無
    誤認之可能。證人陳鈺婷與被告為朋友關係，並無仇恨，證
    人李韋璇則係於案發前1日始認識被告，與被告亦無怨隙，
    證人陳鈺婷、李韋璇均無攀誣、構陷被告之可能及動機。而
    陳鈺婷於送醫途中確曾指認係被告施放煙火射傷其右眼，業
    據證人趙偉斌證述在卷，亦足佐證證人陳鈺婷、李韋璇所述
    目擊沖天炮自被告乘坐之自小客車上向陳鈺婷射來，確屬真
    實。此外，並有現場照片7張（見偵卷第27至30頁）附卷可
    參。又證人李韋璇、陳偉民證述及被告供述陳鈺婷案發前站
    立之位置及自小客車停放位置，雖略有出入，然均證陳事發
    時陳鈺婷之位置係在停車場外之鐵欄杆前，趙偉斌之自小客
    車則係停放於鐵欄杆前方。證人陳鈺婷於原審另證稱：伊不
    記得眼睛被射到時伊究竟站在何處，大概是在白色車子那裡
    ，但是伊不記得正確位置等語（見原審卷第85頁反面）。然
    本件案發迄陳鈺婷於原審作證時已近1年4月，陳鈺婷於原審
    作證，顯因時間久遠而有記憶模糊之情形。且證人陳鈺婷於
    警詢時係由承辦員警先帶同至現場拍攝照片後再製作警詢筆
    錄，記憶當較為深刻，另對照前揭證人李韋璇、陳偉民及被
    告證陳之內容，應以證人陳鈺婷於警詢中之陳述較為可採，
    故陳鈺婷於案發前係站立於停車場外之鐵欄杆前，趙偉斌之
    自小客車則停放在陳鈺婷站立之鐵欄杆前方，堪以認定。
  (六)至證人陳鈺婷、李韋璇或因對距離感知不同，或因記憶模糊
    ，致其2人證述事發時被告與陳鈺婷距離有所差距，然就陳
    鈺婷係近距離遭被告以沖天炮射傷一事，證人陳鈺婷、李韋
    璇證述明確，互核一致。陳鈺婷右眼遭沖天炮射擊後，受有
    右眼外傷性眼球破裂併角膜混酌、前房積血、玻璃體出血及
    視網膜剝離等傷害，有中國醫藥大學附設醫院診斷證明書1
    紙在卷可按（見警卷第16頁）。鑑定證人即中國醫藥大學附
    設醫院主治醫師陳文祿於原審亦證稱：陳鈺婷於98年10月4
    日至中國醫藥大學附設醫院急診，值班吳映萱醫師診查後，
    通知伊有病患眼球受到撞擊，合併有眼內大出血之狀況，角
    膜、鞏膜也有破裂傷，其等安排進入急診室進行手術；縫合
    傷口後，發現眼球由前到後都是大出血，需要觀察內出血能
    否被吸收，經過2星期之後，發現內出血沒有被吸收，98年
    10月20日進行第2次手術，伊發現病患右眼的前房及玻璃體
    出血很嚴重，血幾乎清不掉，清掉就會再流血，角膜霧化、
    視神經嚴重受損，血塊黏著視網膜和視神經，無法修補，此
    時伊判斷病患眼睛沒有治療的機會，就告知病患家屬，病患
    眼睛會失明，之後的治療只是減輕病患眼睛疼痛不舒服的情
    況，而非針對其視力作治療；病患眼睛這樣的傷害應該是非
    尖銳物品撞擊的力量造成的，通常是直接且大力的撞擊才會
    造成這樣的傷勢，伊看到病患的眼睛是血肉模糊的情況，第
    1 次手術清掉血後，沒有看到火藥燒灼的痕跡（見原審卷第
    291頁反面至第293頁反面）。依鑑定證人陳文錄醫師前開鑑
    定證言，陳鈺婷右眼內並未有火藥燒灼之痕跡，顯見沖天炮
    尚未爆炸即擊中陳鈺婷右眼，而陳鈺婷右眼受傷後呈現外傷
    性眼球破裂併角膜混酌、角膜、鞏膜破裂、前房積血、玻璃
    體出血及視網膜剝離，通常係遭鈍物直接且大力衝擊所造成
    等情，均符合證人陳鈺婷、李韋璇所述陳鈺婷右眼係遭被告
    面對面近距離以沖天炮直接射擊之情形。另證人李韋璇於原
    審雖證稱被告於案發時係側坐在自小客車副駕駛座後方之乘
    客座，斜對著陳鈺婷等語（見原審卷第90頁），惟證人李韋
    璇於警詢及偵訊中均證稱：被告係坐上副駕駛座，車門沒關
    ，煙火就從副駕駛座射了出來等語（見警卷第9頁、偵卷第
    34頁），核與證人陳鈺婷於警詢、偵訊（見偵卷第7、24頁
    ）之證述相符；證人李韋璇於警詢及偵訊中所為之陳述較接
    近案發時間，其記憶較為清晰、深刻，對案發過程之描述更
    為詳細；且如依證人李韋璇所述，被告係側坐於副駕駛座後
    方，斜對著陳鈺婷，被告手持之沖天炮當較難直接射向陳鈺
    婷，造成直接且大力之衝擊，故證人李韋璇於原審就此部分
    之證述，應係記憶錯誤所致，為本院所不採。
  (七)證人陳鈺婷於原審另證稱：伊右眼遭射傷後，被告之友人先
    去買冰塊，伊冰敷後右眼流血，被告就開車送伊至中國醫藥
    學院就診，在場5個人都有到醫院；被告要伊說是路人射到
    的，醫藥費被告承諾會給付，伊就說好，伊父母到醫院後有
    詢問事發經過，伊回答是被路人射到，因伊當時不知道事情
    的嚴重性，伊在醫院急診治療約1小時，急診醫師有告知伊
    可能會失明，當時醫師告知伊係因為血的問題導致眼睛看不
    到，伊以為血清掉就可以了，第2天進行開刀，第3天伊清醒
    時，伊父親因被告陸續都有來探視，認為事情沒有那麼簡單
    ，應該不是路人射到的，要伊說實話，伊才說是被告射到的
    ，伊為了要袒護朋友而謊稱是路人射到的；切結書是伊父親
    與被告洽談後，在病房外簽立的，切結書是要給伊一個保障
    ；伊係在第2次手術後才確認眼睛會失明等語（見原審卷第
    79頁反面至89頁、第294頁）。證人李韋璇於偵訊時證稱：
    其等當天凌晨送陳鈺婷去急診時，被告叫伊不要跟陳鈺婷父
    母講，早上8點開刀，被告說如果沒有很嚴重，會負擔醫藥
    費，被告到醫院探視陳鈺婷時，也叫伊不要跟陳鈺婷爸媽說
    是被告射的，陳鈺婷開第1次刀後，在第2次開刀之前，被告
    有向陳鈺婷父母坦承是其射的，但確定陳鈺婷失明後，被告
    就不承認了等語（見偵卷第33至35頁）；於原審亦證稱：陳
    鈺婷被射到後馬上蹲下，遮著眼睛大哭說很痛，伊質問被告
    為何要拿著煙火對人射，被告稱不小心射出來，被告之友人
    去買冰塊給陳鈺婷冰敷，伊拿衛生紙讓陳鈺婷擦拭，一開始
    流眼淚，後來就開始流血，之後其等5人一起坐被告的車子
    將陳鈺婷送醫，在急診室看完醫生，醫生說很嚴重要開刀，
    被告就對陳鈺婷說不要告訴家長，要先隱瞞，陳鈺婷一開始
    同意，想說看完醫生，若沒有事情就隱瞞父母，陳鈺婷父親
    到醫院後，詢問事情如何發生，被告就回答稱不知道是何人
    射的；第1次開刀陳鈺婷清醒後，伊先問陳鈺婷其父母是否
    已經知道實情，陳鈺婷說知道，伊再把事情向陳鈺婷父母陳
    述一次，伊與陳鈺婷還被陳鈺婷父母罵說為何要隱瞞事情等
    語（見原審卷第89頁反面至第95頁）。證人趙偉斌於原審另
    證稱：到醫院後陳鈺婷父母詢問事發經過，被告告知陳鈺婷
    父母其等一起出去玩，陳鈺婷不知道被何人詐傷等語（見原
    審卷第126頁）。證人即陳鈺婷之父陳明昌於偵訊時證稱：
    伊於陳鈺婷受傷當晚見到被告，陳鈺婷告知伊遭沖天炮射到
    眼睛，沒有說是何人射的，伊認為看起來是近距離遭射擊，
    隔天詢問陳鈺婷及李韋璇後，其等才稱係被告射的，案發後
    隔2天被告到醫院探視時，伊叫被告書立字據表示陳鈺婷住
    院醫療費用由被告負責，被告坦承係不小心造成事故，表示
    會負責任，自願填寫該份書據，陳鈺婷出院後，被告有叫其
    舅舅來跟伊談和解，伊向被告等人表示狀況不明，先不洽談
    和解等語（見偵卷第54、55頁）；於原審亦證稱：當天伊係
    接到李韋璇電話後去醫院，詢問陳鈺婷事發經過，但陳鈺婷
    只說被沖天炮射到，沒說是何人射的，隔天眼科醫生來看陳
    鈺婷後，其等才知道眼睛需要開刀；事發後3天，因為伊認
    為陳鈺婷眼睛係近距離被射到，且被告又常常來探視陳鈺婷
    ，就詢問陳鈺婷，陳鈺婷說被告坐在車上，其與李韋璇站在
    對面，遭被告以沖天炮射到，被告要其不要講出來，伊後來
    叫李韋璇來醫院詢問事發經過，李韋璇也是這樣講，同一天
    被告第3次到醫院來探視陳鈺婷，伊詢問被告，被告承認伊
    傷到陳鈺婷，伊向被告稱傷就傷到了，但其需要負擔醫藥費
    ，要求被告書立切結書，以留存證據，證明是被告做的，被
    告同意後書立切結書，伊一開始認為陳鈺婷傷勢沒有這麼嚴
    重，只要被告負擔醫藥費即可，後來才知道陳鈺婷眼睛失明
    ，失明之後被告又不與伊聯絡，被告繳了2次醫藥費，因陳
    鈺婷有保險，故以保險金支付病床費，僅讓被告支付醫藥費
    等語（見原審卷第95頁反面至第99頁）。從而：
  (1)證人陳鈺婷、李韋璇就被告於陳鈺婷在中國醫藥大學附設醫
    院急診時，請求陳鈺婷向其父母隱瞞其係遭被告以沖天炮射
    傷，陳鈺婷及被告因而於第一時間向陳明昌及陳鈺婷之母陳
    稱陳鈺婷係遭不知名之路人射傷等情，證述相互吻合。又依
    前揭證人趙偉斌所述，陳鈺婷於送醫途中指責被告為何拿煙
    火射向伊，至醫院急診後，則向其父母陳稱係遭不知名之路
    人射傷，亦符合證人陳鈺婷、李韋璇所述，係因被告請求，
    始向陳鈺婷父母隱瞞改稱係遭不知名之路人射傷等情。辯護
    人雖為被告辯護稱：陳鈺婷與被告交情不深，如本案確係被
    告所為，又明知有失明之危險，在面臨雙親質問事發經過時
    ，應會如實指述係被告所為云云。惟證人陳文祿醫師已證稱
    ：其等因害怕病患會難過，情緒不舒服，所以都是跟病患母
    親溝通病情，急診時伊有請吳醫師要跟病患家屬說明病患可
    能會失明等語（見原審卷第292頁），故陳鈺婷於急診室治
    療時，急診室吳映萱醫師為免陳鈺婷情緒波動，主要係與陳
    鈺婷家屬溝通病情及治療方式；而陳鈺婷於案發當日送至醫
    院急診時，確係呈現眼球大出血之狀況，當日第1次手術亦
    係進行縫補及確認傷口，並觀察內出血能否被吸收，證人陳
    鈺婷所述急診室醫師告知伊因內出血而看不見等情，堪信為
    真實。是證人陳鈺婷雖於急診室即得知右眼有失明之可能，
    然就其傷勢之嚴重性，並未充分瞭解，確有誤認積血清除後
    視力即可恢復之可能。又陳鈺婷係於凌晨1時許與李韋璇、
    被告等人相約出遊施放煙火，始導致本件事故發生，陳鈺婷
    因害怕自身遭父母責罵，而在被告之要求下，配合被告隱瞞
    實情，亦與常情無違。再者，陳鈺婷如欲將本件事故發生之
    責任嫁禍予被告，於送醫途中指責被告誤射沖天炮後，大可
    於醫院急診時，繼續堅稱本件事故係被告所造成，而非轉而
    改稱係遭不知名之路人射傷，再於案發後第3日更改說法誣
    陷被告，削弱自身陳述之可信度。故堪認陳鈺婷於急診室向
    父母稱係遭不知名之路人以沖天炮射傷，係基於被告之請託
    而隱瞞實情，辯護人前開辯護意旨，自為本院所不採。
  (2)陳明昌因認陳鈺婷之右眼係遭近距離射傷，進一步追問陳鈺
    婷、李韋璇，查知係被告所為，向被告確認，被告坦承後，
    簽立切結書同意負擔醫藥費等情，亦據證人陳明昌證述明確
    ，核與證人陳鈺婷、李韋璇之證述相符。而被告確於切結書
    上記載「陳鈺婷住院醫療由賴俊男付責（應為負責之誤繕）
    」，並註明被告之姓名、住址、身分證號碼及行動電話號碼
    ，被告另於姓名上捺印指印乙節，有切結書1份存卷可參（
    見偵卷第56頁）。被告另於原審供稱：伊於急診室時就知道
    陳鈺婷眼睛可能會失明，後來陳明昌說聽李韋璇講鞭炮好像
    是其等射的，伊說不是，陳明昌要求伊支付醫藥費，伊當下
    就同意說沒有關係，由伊自己承擔醫藥費，當時並未提到醫
    藥費是多少錢，也不知道陳鈺婷要再治療多久，伊當時是做
    白鐵工，每月收入18,000元，全家每月生活費約30,000元，
    需要扶養2個小孩，不足的部分是由母親做手工補貼，故伊
    的收入要負擔家裡之生活費很困難等語（見原審卷第171頁
    反面至173頁）。證人陳坤德亦於原審證稱：被告與陳鈺婷
    之父陳明昌一起聊天，陳明昌說大家朋友出去玩，不知道事
    情是何人做的，朋友道義上要幫忙付醫藥費，被告就很爽快
    的答應簽立切結書，沒有詢問醫藥費金額，也沒有詢問陳明
    昌同行的不只一人，何以只要求其支付醫藥費，也沒有跟陳
    明昌討價還價，直接說好等語（見原審卷第131至133頁）。
    依被告之供述，陳明昌確從李韋璇處聽聞被告以沖天炮誤射
    陳鈺婷右眼，而被告書立願負擔陳鈺婷醫療費用之字據內容
    ，亦與證人陳明昌之前揭證述相符。被告家中經濟狀況困窘
    ，入不敷出，且於急診室即得知陳鈺婷右眼可能失明，需開
    刀進行治療，極可能需負擔龐大之醫療費用，卻仍於陳明昌
    要求書立字據承擔醫療費用時，毫無顧慮即應允陳明昌，益
    證明本件事故確係被告所引起。況且，被告如確未以沖天炮
    誤擊陳鈺婷，事發後趙偉斌駕車與被告、陳偉民一同載送陳
    鈺婷前往中國醫藥學院就醫，並於陳鈺婷接受第2次手術前
    ，數次前往探視陳鈺婷，被告於事發後顯已竭盡朋友情誼給
    予陳鈺婷協助，就陳鈺婷所受之傷害，有何朋友道義責任可
    言？而被告於案發時已年滿25歲，就簽立字據之法律效果自
    當有所知悉，被告對陳明昌提出基於朋友道義責任，分擔醫
    療費之不合理要求，竟未予以拒絕，亦未確認自己能否負擔
    醫療費用，毫無猶豫即一口應允，實有違常情。再者，趙偉
    斌、陳偉民及被告於事發後均曾至醫院探視陳鈺婷，業據證
    人陳偉民、趙偉斌證述在卷；而被告於陳明昌要求簽立字據
    負擔醫療費用後，並未與陳明昌討價還價，亦未詢問何以只
    要求伊負擔醫療費用等情，業據證人陳坤德證述如前，本件
    事發時與陳鈺婷同行之人尚有趙偉斌、陳偉民及李韋璇，陳
    明昌如確係因朋友道義責任要求被告負責，何以竟僅要求被
    告負擔醫療費？而被告對此亦未有任何異議，更與常理相悖
    。而證人陳坤德在與證人陳明昌對質之情形下，對於陳明昌
    證稱：「我跟被告說告訴人眼睛傷到，你要叫告訴人不要講
    ，既然已經傷到，這個醫藥費部分，你要負擔」等語，證人
    陳坤德先證稱：「陳明昌當時『也』有講到說道義上的責任
    」等語，隨後又改稱：「陳明昌沒有講到說眼睛被被告傷到
    ，被告叫告訴人不要講」等語，是證人陳坤德就陳明昌與被
    告洽談時，究竟有無提及陳鈺婷眼睛係遭被告傷害一事，前
    後證述亦有出入，尚難為被告有利之認定。
  (3)辯護人另為被告辯護稱：如被告坦承過失傷害陳鈺婷，則立
    據之內容僅需簡要記載被告不慎傷害陳鈺婷之事實，並願負
    法律責任之用語，即可彰顯整個事情的經過，而被告書立之
    切結書僅記載負擔醫療費用部分，不及於其他賠償，自難據
    為認定被告有過失傷害之犯行云云。然而，陳明昌係於事發
    後3、4天令被告簽立字據，彼時係第1次手術之後，仍在觀
    察陳鈺婷右眼內出血能否被吸收，尚未確認陳鈺婷右眼失明
    ；且陳明昌並未具有法律專業知識，而簽立字據當日，陳明
    昌係先詢問陳鈺婷、李韋璇，確認被告為誤傷之人，適巧被
    告至醫院探視陳鈺婷，旋即令被告在醫院簽立字據，是陳明
    昌令被告簽立字據係臨時為之，復未具備法律專業知識，陳
    明昌實無法瞭解如何記載較能保全證據以保障陳鈺婷權益；
    況簽立字據時，尚未確定陳鈺婷右眼失明，陳明昌僅慮及已
    發生之醫藥費用，而要求被告簽立字據承諾負擔醫藥費用，
    亦符合人情之常。再者，切結書上並未載明被告僅負擔陳鈺
    婷之住院醫療費用，實難據此推斷陳明昌於簽立切結書時，
    就其他之損害賠償有拋棄不予請求之意思。辯護人前開辯護
    意旨，亦難憑採。
  (八)證人趙偉斌於偵訊時證稱：陳鈺婷當時坐在欄杆上玩仙女棒
    ，被告去陳鈺婷那邊拿了2、3支鞭炮，之後其等3人一起到
    車上拿可樂瓶，被告在車輛右後方地上放罐子要放鞭炮，放
    了2、3支，車子駕駛座的門靠路邊，伊要放鞭炮時，陳鈺婷
    眼睛就受傷了，當時還有20到30人在那邊玩鞭炮，距離其等
    約20公尺，伊駕駛之自小客車距離約50至60公尺，陳鈺婷周
    圍都有人，前面有人在放鞭炮等語（見偵卷第18、19頁）；
    於原審時則證稱：陳鈺婷坐在其後方的欄杆上，煙火放在欄
    杆下面，伊車子停放在緊鄰地下道護欄的馬路上，車頭向著
    大樹，距離陳鈺婷5、6公尺，被告在車子左後門旁邊要玩鞭
    炮，於陳鈺婷受傷前，被告並未移動位置；被告從車子副駕
    駛座腳踏板拿沖天炮，再到車子左後方的門邊拿一個空的可
    樂罐，還未點燃沖天炮時，陳鈺婷就受傷了，在玩煙火的過
    程中，大約還有10人左右，在停車場紅白色柵欄前面、大樹
    前方及藍色自小客車與白色自小客車中間等地施放煙火，陳
    鈺婷受傷後只有其等3人及1名女生圍過去看，及陪同陳鈺婷
    去醫院，大樹前面的人就跑了，其他人仍停留在原地繼續施
    放煙火等語。嗣經檢察官提示偵訊筆錄再次詰問證人趙偉斌
    後，證人趙偉斌又改稱：被告在車子副駕駛座後方即右後方
    的車門外施放1、2支沖天炮後，準備要施放第3支時，就發
    生事情，伊不知道周圍施放煙火的人距離伊多遠，人數是10
    個以上等語（見原審卷第12頁反面至第131頁）。證人陳偉
    民於原審亦證稱：伊當時走到車子後面面向地下道講電話，
    沒有注意被告及趙偉斌在做什麼，也沒有看到被告到車子左
    後方附近放煙火，也未注意到有無其他人在施放煙火，伊講
    完電話後，因被告、趙偉斌、陳鈺婷和另一名女生在鐵欄杆
    那邊，伊就走過去，才看到陳鈺婷受傷，除了被告、趙偉斌
    、陳鈺婷女性友人外，沒有其他人圍過來；當天在大樓右前
    方空地有一群人，在大樹前方也有一群人，共約20至30人，
    伊講完電話走到鐵欄杆之前，有看到這兩群人在施放煙火，
    陳鈺婷眼睛受傷後，這兩群人沒有湊過來看，其等慌了，馬
    上把陳鈺婷送到醫院，不曉得這兩群人有無馬上離開現場等
    語（見原審卷第160至167頁）。而被告於原審則供稱：當時
    在大樹前面靠近車子停放處、靠近地下道處及公寓前方都有
    聚集人；伊在車子前座椅子下方拿出2、3支沖天炮及仙女棒
    ，又去前座駕駛座及副駕駛座中間拿空的可樂罐，之後再到
    車子副駕駛座後車門旁邊，將沖天炮放進可樂罐，再以香菸
    點燃沖天炮，準備與趙偉斌輪流施放煙火，伊施放了1支沖
    天炮，趙偉斌要點燃煙火前，陳鈺婷就出事了，伊聽到陳鈺
    婷的哭聲，說眼睛弄到了，伊與趙偉斌就靠過去，陳偉民是
    講完電話才靠過來，其他人都還在施放鞭炮，沒有靠過去，
    伊有詢問陳鈺婷如何受傷，陳鈺婷說不知道等語（見原審卷
    第169、170頁）。是證人趙偉斌於偵訊及原審就自小客車距
    離陳鈺婷之距離（係50至60公尺抑或5、6公尺）、周圍尚有
    多少人在施放煙火（係20至30人抑或10人左右）、被告於陳
    鈺婷眼睛受傷前有無施放沖天炮、被告究係於何處施放煙火
    （車子左後門旁邊抑或副駕駛座後方即右後車門外）等關鍵
    性問題，證述前後差異甚大；且其於原審先證稱被告未施放
    煙火前，陳鈺婷右眼即已受傷，嗣經檢察官提示偵訊筆錄後
    ，始改稱被告準備點燃第3支沖天炮時，就發生事情，證人
    趙偉斌於原審最初之證述，顯係為迴護被告而為不實陳述。
    又證人趙偉斌稱被告係從車子左後方門邊拿空的可樂罐準備
    燃放沖天炮，惟被告卻供稱其係於駕駛座及副駕駛座中間拿
    空的可樂罐，是證人趙偉斌及被告此部份之供述亦有出入，
    被告是否確實有拿取可樂罐施放煙火，即非無疑。再者，證
    人趙偉斌、陳偉民及被告所述其他人聚集施放煙火之地點，
    亦不相同；依事發前陳鈺婷所處位置判斷，陳鈺婷係面對地
    下道方向靠坐在停車場外緣之鐵欄杆上，已如前述，證人趙
    偉斌、陳偉民所述在大樹前方及停車場內藍色自小客車及白
    色自小客車中間等地施放煙火之人群，均係背對陳鈺婷，在
    該2處縱有人施放煙火，亦不可能射及陳鈺婷之右眼；且依
    證人趙偉斌於偵訊中證稱其他人群距離其等約20公尺遠，則
    其他人群所施放之煙火，當亦無法對陳鈺婷眼睛造成直接且
    大力之衝擊。另依證人趙偉斌所述，陳鈺婷哭喊右眼受傷後
    ，大樹前面聚集的人就跑了，其他人仍繼續施放煙火，僅伊
    與被告、李韋璇靠近探視陳鈺婷傷情，證人陳偉民亦證稱伊
    講完電話到鐵欄杆前，大樓右前方及大樹前方聚集之人群在
    施放煙火，沒有湊過來看陳鈺婷，被告亦表示靠近地下道處
    及公寓前方之兩群人都繼續施放煙火，沒有圍靠過來。則陳
    鈺婷右眼如確係遭其他施放煙火之人群射傷，於陳鈺婷哭喊
    右眼受傷後，僅大樹前面聚集之人一哄而散，然該處施放之
    煙火不會造成陳鈺婷右眼受傷，業經敘明如前。而證人趙偉
    斌、陳偉民及被告所述其餘各處聚集施放煙火之人，並未趨
    前探視陳鈺婷發生何事，抑或趁隙逃逸，竟漠然置之繼續施
    放煙火，顯有違常情。是證人趙偉斌、陳偉民之前揭證述，
    實難為被告有利之認定；被告所辯，陳鈺婷之右眼係遭他人
    施放煙火射傷云云，亦不足採信。
  (九)證人陳鈺婷於原審雖先證稱伊有看到被告拿打火機點燃沖天
    炮之動作，然隨後即改稱伊沒有看到被告拿取沖天炮走到停
    車處，及拿打火機點燃沖天炮，伊僅看到煙火自被告車上射
    過來，後來被告稱以打火機點燃沖天炮時，遭沖天炮燙到手
    ，來不及反應就射出去了等語。故證人陳鈺婷實際上並未目
    睹被告點燃沖天炮之過程，而係經由被告告知，始知悉被告
    係遭沖天炮燙手，才將手中之沖天炮射出。又鑑定證人陳文
    祿另證稱：眼睛看到東西朝著自己射過來，會經過大腦思考
    ，才能夠做出閃躲的反應動作，反應時間因人而異等語（見
    原審卷第293頁）。陳鈺婷係遭沖天炮直接且大力之衝擊，
    始造成右眼外傷性眼球破裂併角膜混濁、前房積血、玻璃體
    出血、視網膜剝離等嚴重傷害，而陳鈺婷右眼中並未發現火
    藥殘留，均顯示陳鈺婷係於近距離極短時間內遭沖天炮射擊
    ，已如前述，實難認陳鈺婷得有足夠之反應時間閃避沖天炮
    之攻擊。再者，被告並非自始即蓄意欲以沖天炮射擊陳鈺婷
    ，而係因遭沖天炮火焰燙手，始放手令沖天炮射出，係一突
    然且意外之動作，且亦極可能因而改變沖天炮之原飛行路徑
    ，是陳鈺婷縱係自始目擊被告點燃沖天炮之過程，亦難預期
    此一意外事故之發生，而得為閃躲之保護措施。故辯護人為
    被告辯護稱，陳鈺婷與被告之距離為4公尺，如陳鈺婷一開
    始就看到被告點燃沖天炮朝其射過來，應有足夠之時間作閃
    躲的保護措施，然陳鈺婷卻來不及閃躲，顯見陳鈺婷之證述
    並不實在云云，亦難憑採。
  (十)證人陳鈺婷、李韋璇於警詢、偵訊及審理中就細節之陳述或
    有前開不一致之處，惟本件係於98年10月4日發生，距證人
    陳鈺婷及李韋璇於原審之證述已近1年4月，即可能因時間久
    遠而造成記憶混淆，至前後證述有些許歧異；且證人陳鈺婷
    於案發當時遭受極大之驚嚇，於此情況下，當難強求其能就
    事發迄急救之過程，均能牢記不忘，而於每次作證時均能為
    一致之證述。況且。證人陳鈺婷、李韋璇之證述，佐以證人
    趙偉斌、陳偉民之證述及鑑定證人陳文祿醫師之鑑定證言、
    診斷證明書、病歷資料、被告書立之切結書及現場照片7張
    ，已堪認被告確實以沖天炮誤射陳鈺婷右眼，證人陳鈺婷、
    李韋璇關於細節之陳述雖有出入，但其基本事實之陳述與真
    實性無礙，依前揭最高法院之見解，仍得本於自由心證予以
    採信。是被告猶聲請對其自己及證人李韋璇為測謊鑑定，本
    院審核上情，即堪認無此必要，附此敘明。
  (十一)沖天炮為具有危險性之物品，不得對人體發射或拋射，且應
    選擇地點空曠、人跡較少之地施放，被告案發時已年滿25歲
    ，對上開常識當有所知悉，而依當時之情形並無不能注意之
    情事，竟疏未注意，於陳鈺婷、李韋璇及陳偉民在前方之際
    ，仍點燃沖天炮，並因沖天炮火焰燙手而放開沖天炮，沖天
    炮直接射擊陳鈺婷右眼，致陳鈺婷右眼受有右眼外傷性眼球
    破裂併角膜混濁、前房積血、玻璃體出血、視網膜剝離等傷
    害，經2次手術後，因傷勢過重，致右眼視力全盲，完全失
    明，無法恢復，而達毀敗一目視能之重傷程度，被告之過失
    行為與陳鈺婷重傷之結果自有相當因果關係，被告過失傷害
    致重傷害之犯行，事證明確，堪予認定，應依法論科。
四、論罪科刑的理由：
  (一)核被告所為，係觸犯刑法第284條第1項後段之過失傷害人致
    重傷罪。
  (二)原審依上述事證，適用前述法條及刑法施行法第1條之1之規
    定，並審酌被告前有恐嚇、賭博犯罪記錄之素行，其因施放
    沖天炮不當，致告訴人右眼視力全盲，所受之傷勢不可謂不
    重，告訴人正值青春年華，所受之傷害，勢將影響其日後之
    生活及工作，損失難以彌補，且被告犯後否認犯行，僅協助
    支付2次醫藥費，無法與告訴人達成和解賠償所受損害之態
    度，難認有悔悟之意，暨被告為高中畢業，以臨時工為業，
    收入不定，育有2子等一切情狀，量處有期徒刑八月。經核
    原審認事用法均無不合，其量刑亦屬妥適，被告上訴意旨雖
    執前詞否認犯罪，並認原審量刑過重云云。惟被告所辯不足
    採，已如上述，且刑罰之量定，屬法院自由裁量之職權行使
    ，應審酌刑法第57條所列各款事由及一切情狀，為酌量輕重
    之標準，並非漫無限制；量刑輕重係屬事實審法院得依職權
    自由裁量之事項，苟已斟酌刑法第57條各款所列情狀而未逾
    越法定刑度，不得遽指為違法；且在同一犯罪事實與情節，
    如別無其他加重或減輕之原因，下級審量定之刑，亦無過重
    或失輕之不當情形，則上級審法院對下級審法院之職權行使
    ，原則上應予尊重（最高法院72年臺上字第6696號、75年臺
    上字第7033號判例及85年度臺上字第2446號判決意旨參照）
    。原審以被告罪證明確，且本於其之責任為基礎，具體斟酌
    並詳細說明適用刑法第57條、第59條科刑之依據而為量定如
    原判決主文所示之刑，經核其量刑未逾越法定刑度，亦未偏
    執一端而有失之過重或過輕之情，自難認有何不當之處，依
    上開最高法院判例、判決意旨，不得遽指為違法。被告仍以
    上開業經原判決審酌之事項，上訴指摘原判決不當，其上訴
    為無理由，應予駁回。
五、適用的法律：刑事訴訟法第368條。
本案經檢察官徐錫祥到庭執行職務。
中    華    民    國   100    年    10    月    19    日
            刑事第二庭    審判長法  官  邱  顯  祥
                                法  官  姚  勳  昌
                                法  官  張  國  忠
以上正本證明與原本無異。
不得上訴。
                                書記官  卓  佳  儀
中    華    民    國   100    年    10    月    19    日